【裁判字號】    88,上訴,1722
【裁判日期】    890112
【裁判案由】    常業詐欺等
【裁判全文】
臺灣高等法院臺中分院刑事判決          民國八十八年度上訴字第一七二二號
    上  訴  人  台灣台中地方法院檢察署檢察官
    被      告  乙○○
右上訴人因被告常業詐欺等案件，不服台灣台中地方法院中華民國八十八年五月十三
日第一審判決（民國八十八年度訴字第七五九號，起訴案號：台灣台中地方法院檢察
署民國八十七年度偵字第一六四三九、二六三六五號），提起上訴，本院判決如左：
    主      文
原判決關於乙○○部分撤銷。
乙○○常業詐欺，處有期徒刑壹年。
帳冊貳本、偽造之各類所得扣繳暨免扣繳憑單拾張及勞工保險卡壹張均沒收。
    事      實
一、乙○○、楊文輝明知元駿企業股份有限公司 (以下簡稱元駿公司 )尚未設立登記
    ，竟共同基於犯意聯絡，自民國（下同）八十七年六月下旬某日起 (確實日期不
    詳 )，在台中市○○路一○六號二樓 (同年七月中旬，遷至台中市○○○○街十
    九號 )，以元駿公司名義，於聯合報上刊登廣告招攬客戶，經營代辦信用卡及貸
    款之業務，乙○○竟獨自於附表所示之時間，基於意圖為自己不法之所有之常業
    詐欺之犯意，對於資力不佳前來委託代為申請信用卡或貸款業務之戊○○、甲○○、戴滄溪、丙○○等人，順利取得信用卡或詐取所貸金額，以獲得約定之報酬
    （除手續費及交通費先付外，信用卡部分另取得核定授信額度一成之金額，貸款
    部分則取得貸款數額百分之十二之金額 )，恃以維生，以為常業而基於行使偽造
    私文書之概括犯意，並分別與戊○○、甲○○、戴滄溪、丙○○等人基於犯意聯
    絡，由乙○○向自稱廖長興（確實姓名不詳）之已成年男子，以每份新台幣（下
    同）五百元之代價，購得偽造之吉自然企業有限公司等公司為扣繳單位之各類所
    得扣繳暨免扣繳憑單（以下簡稱扣繳憑單）及勞工保險卡，並連續分別持向（除
    甲○○部分交由其自己辦理外）中國信託商業銀行股份有限公司等金融機關申辦
    信用卡或貸款（申辦及行使偽造文書之種類等詳附表），致該等金融機構陷於錯
    誤而交付所貸款項，足以生損害於各該金融機構、偽造之扣繳憑單上所載之公司
    暨勞工保險局，嗣於八十七年七月二十八日，甲○○不甘損失向警方報稱被詐，
    經警察於同年八月三日下午四時許，循線在台中市○○○○街十九號元駿公司查
    獲，並扣得乙○○所有供犯罪使用之帳冊二本及預備或供犯罪用之偽造扣繳憑單
    十張及勞工保險卡一張。
二、案經台灣省政府警務處刑事警察大隊報請台灣台中地方法院檢察署檢察官偵查 (
    八十七年度偵字第一六四三九號)及檢察官自動檢舉 (八十七年度偵字第二六三
    六五號)偵辦起訴。
    理      由
一、被告乙○○（以下簡稱被告）於本院審理時均未到庭，惟查右開犯罪事實，業據
    被告於偵查及原審時坦承不諱，核與證人丙○○、戊○○、甲○○、楊崇棋、蘇
    煒程、江宴明、隨子佩、莊松永等於警訊、偵查、原審及本院審理時分別證述屬
    實，並有登報底稿、帳冊二本、偽造之扣繳憑單十張、勞工保險卡一張扣押可資
    佐證，被告之自白顯與事實相符，應可認定。
二、按刑法上之常業犯，乃指行為人以同一犯罪行為之意思，反覆為同一種類之社會
    活動，而以之為日常謀生之職業者，即屬成立，至其是否除持此犯罪為謀生之職
    業外，尚兼他職或經營之結果，收入不敷支出而所得不多，均與常業犯之成立無
    涉。本件被告利用未設立登記之元駿公司名義，於報紙上刊登廣告，對外招攬客
    戶，以偽造之扣繳憑單、勞工保險卡等證件，向金融機關佯為申辦信用卡或貸款
    之方式，詐取信用卡及款項等情，縱被告經營之業務尚包括土地、房屋貸款，然
    被告既以有組織性之公司名義對外，並刊登廣告大肆招攬客戶，實已有持以為生
    活事業之事實上表現，應論以常業詐欺犯，綜上，被告犯罪事證已臻明確，犯行
    堪以認定。
三、核被告所為，係犯公司法第十九條第二項之未登記而營業罪及刑法第二百十六條
    、第二百十條、第二百十二條之行使偽造私文書暨行使偽造特種文書罪、第三百
    四十條之常業詐欺罪，被告就未登記而營業罪部分與楊文輝間，就附表所示之行
    使偽造私文書及特種文書、詐欺取財犯行，分別與戊○○、戴滄溪、甲○○、丙○○間，有犯意聯絡、行為分擔，有共同正犯關係（公訴人僅認甲○○知情，惟
    被告於警訊及原審審理時均供述戊○○、戴滄溪、丙○○等人均知悉申辦信用卡
    或貸款，均須行使該偽造之附表所示證件，且參以彼等或係無資力或因證件不齊
    ，始委託被告以不實之證件辦理，是被告此部分之供述，應無可疑，公訴人起訴
    書所述尚有未洽）。勞工保險卡係勞工參加勞工保險，得以獲取醫療、傷病、生
    育等各種給付之資格證明，為特種文書。公訴人認犯刑法第二百十六條、第二百
    十一條之行使偽造公文書罪，起訴法條，尚有未洽，被告同時行使偽造私文書及
    特種文書（如附表編號三），為一行使觸犯二罪名，為想像競合犯，從一重之行
    使偽造私文書罪處斷，其多次行使偽造私文書，觸犯構成要件相同之罪名，顯係
    基於概括犯意，為連續犯，以一罪論，被告所犯上開未登記而營業，行使偽造私
    文書、常業詐欺等罪，有方法結果之牽連關係，應從一重之常業詐欺罪處斷。檢
    察官雖未就附表編號一部分之犯行起訴惟與起訴部分有裁判上一罪關係，為起訴
    效力所及，法院自得併予審理，併此明。
四、原審為科刑之判決，固非無見，惟原審認被告詐欺取財行為，係犯刑法第三百卅
    九條第一項之詐欺取財罪，變更起訴法條，依方法結果牽連關係，從一重之行使
    偽造私文書罪論處，尚有未洽，檢察官上訴意旨，據此指摘原判決此部分不當，
    為有理由，應由本院將原判決此部分撤銷改判，審酌被告犯罪時間不長、犯罪情
    節非重、所生危害不大、坦認犯行、犯後態度良好等一切情狀，從輕處如主文第
    二項所示之刑，扣案之帳冊二本係被告所有與楊文輝共同犯罪使用之物，偽造之
    扣繳憑單十張及勞工保險卡一張，則係被告所有供犯罪預備或使用之物，依刑法
    第三十八條第一項第二款規定，宣告沒收。
五、公訴意旨另以附表編號三部分之事實，認被告另犯刑法第三百三十九條第三項、
    第一項之詐欺取財未遂罪嫌，查被告僅持偽造之文書申辦信用卡，尚須先經金融
    機關承辦人員審核，縱然得逞，亦僅於授信範圍內得暫免付現金，本件被告既未
    取得信用卡，自無從持之行詐，此部分應不構成詐欺取財罪，此外亦查無其他確
    切證據足認被告犯詐欺取得罪，因公訴人認與右開科刑部分有裁判上一罪之關係
    ，爰不另為無罪之諭知，附此說明。
六、被告經合法傳喚，無正當理由不到庭，爰不待其陳述，逕行判決。
七、原判決關於被告楊文輝、甲○○部分已判決確定，不予論列。
八、據上論斷，應依刑事訴訟法第三百六十九條第一項前段、第三百六十四條、第二
    百九十九條第一項前段、第三百七十一條、公司法第十九條第二項，刑法第二百
    十六條、第二百十條、第二百十二條、第三百四十條、第五十五條、第卅八條第
    一項第二款，罰金罰鍰提高標準條例第一條前段，判決如主文。
本案經檢察官丁○○到庭執行職務。
中      華      民  國    八十九     年      一       月     十二   日
                                  臺灣高等法院臺中分院刑事第一庭
                                        審判長法  官  陳  嘉  雄
                                              法  官  龔  永  昆
                                              法  官  陳  登  源
右正本證明與原本無異。
如不服本判決應於收受送達後十日內向本院提出上訴書狀，其未述上訴之理由者並
得於提起上訴後十日內向本院補提理由書（均須按他造當事人之人數附繕本）。
                                              書記官  林  桂  鳳
中      華      民      國    八十九     年       一      月     十三   日
所犯法條：
刑法第三百四十條：
以犯第三百卅九條之罪為業者處一年以上七年以下有期徒刑，得併科五萬元以下罰金。
                                                                        Ｈ
附表：
┌───┬────┬────────┬───────┬────────┬───────┐
│ 編號 │客戶名稱│ 申辦時間及種類 │行使之偽造文書│ 申辦機構       │備考          │
├───┼────┼────────┼───────┼────────┼───────┤
│  一  │ 戊○○ │ 八十七年六月間 │偽造之扣繳憑單│ 中國信託商業銀 │由乙○○辦理因│
│      │        │ 信用卡         │（吉自然企業有│ 行股份有限公司 │缺勞工保險卡未│
│      │        │                │限公司）      │ 台中分行       │取得信用卡    │
├───┼────┼────────┼───────┼────────┼───────┤
│  二  │ 戴滄溪 │八十七年六月間  │偽造之扣繳憑單│不詳公司        │由乙○○辦理貸│
│      │        │電腦貸款        │              │                │得五萬元許    │
│      │        │                │              │                │              │
│      │        │                │              │                │              │
├───┼────┼────────┼───────┼────────┼───────┤
│  三  │ 甲○○ │八十七年七月八日│偽造之扣繳憑單│台中市○○路之台│甲○○持往    │
│      │        │信用卡│（吉自然企業有│中企銀及文心路之│辦理因資格不符│
│      │        │                │限公司）及勞工│誠泰銀行        │未取得信用卡  │
│      │        │                │保險卡        │                │              │
├───┼────┼────────┼───────┼────────┼───────┤
│  四  │ 丙○○ │八十七年七月下旬│偽造之扣繳憑單│泛亞商業銀行股份│由乙○○辦理貸│
│      │        │信用貸款        │（理信有限公司│有限公司中港分行│得十五萬元    │
│      │        │                │）            │                │              │
└───┴────┴────────┴───────┴────────┴───────┘
                                                      Ｈ


司法院資訊處製作；財團法人民間司法改革基金會備份。
